【裁判字號】    97,再易,25
【裁判日期】    980213
【裁判案由】    再審之訴
【裁判全文】
臺灣板橋地方法院民事判決              97年度再易字第25號
再審原告  甲○○
再審被告  乙○○
上列當事人間請求排除侵害事件，再審原告對於中華民國97年8
月20日本院97年度簡上字第127 號確定判決提起再審之訴，本院
判決如下：
    主          文
再審之訴駁回。
再審訴訟費用由再審原告負擔。
    事 實 及 理 由
壹、當事人之主張：
一、再審原告方面：
(一)緣再審原告於民國97年8 月27日接獲台灣板橋地方法院97年
    度簡上字第121 號民事判決，發見其適用法規顯有錯誤，屬
    民事訴訟法第496 條第1 項第1 款之再審事由，再審原告爰
    於法定30日不變期間內依法提起再審之訴。
(二)原台灣板橋地方法院97年度簡上字第127 號確定判決理由第
    五（四）點違反民事訴訟法「辯論主義」之基本原則及最高
    法院60年台上字第2085號判例：「民事訴訟法除法律別有規
    定外，不得斟酌當事人未提出之事實，此為辯論主義之當然
    結果。原審就當事人未主張之事實依職權斟酌，顯有認作主
    張之違法情形。」最高法院60年台上字第2085號判例。原確
    定判決理由五，亦即所謂兩造不爭執事項，其中第（四）項
    記載「74年以前，坐落台北縣板橋市○○段1015地號土地上
    之原建物與被上訴人 (即再審原告）所有建物，兩者係不同
    結構間相鄰之二道牆壁，並以緊密相鄰之方式結合為一共同
    壁。嗣後，上開坐落台北縣板橋市○○段1015地號土地上之
    原建物於74年間改建，成為上訴人（即再審被告）現有之建
    物。」，然兩造雙方於前程序中，未曾主張系爭牆面乃不同
    結構間相鄰之二道牆壁以緊密相鄰之方式結合為一共同壁，
    足證前揭記載乃原確定判決自行創造兩造未曾提出之事實，
    並於判決理由中逕自記載為兩造不爭執事項，除與卷證資料
    不符外，更已違反民事訴訟法之基本原則「辯論主義」及前
    揭最高法院60年台上字第2085號判例，其適用法規錯誤甚明
    ，而有民事訴訟法第496 第1 項第1 款之再審理由。
(三)原確定判決理由第六（一）點適用民法第148 條第1 項規定
    顯有錯誤：原確定判決理由第六（二）2 點後段稱「上訴人
    （即再審被告）本得基於所有權人之地位自由使用、收益、
    處分其所有物，上訴人除去被上訴人（即再審原告）對其共
    有之牆壁及土地之妨害後，自可完全使用、受益、處分系爭
    牆壁及土地，利益不可謂不大，本院衡量上開情狀，認上訴
    人請求回復原狀尚非權利濫用。」等語，惟再審被告僅是板
    橋市○○段1015地號土地之共有人之一，且原確定判決既認
    定系爭牆壁為共有（再審原告否認），則再審被告顯非單獨
    所有權人，殊不知再審被告如何完全自由使用、受益、處分
    系爭牆壁及土地，故即便再審原告將系爭牆壁回復原狀，再
    審被告所受之利益亦屬有限甚明，而非「利益不可謂不大」
    。又再審原告係96年4 月份始購買系爭房屋，於購入後發現
    房屋後方完全沒有逃生出口，為免發生意外時，無法逃生，
    不得已乃裝設活動式可開啟之逃生窗。是關於系爭房屋於96
    年以前，並無開設逃生窗，實與年代背景有關，尤其不同年
    代，有不同逃生、消防安全觀念及標準，尚難逕認建築師當
    年之設計係符合現今居住之現況久故再審原告基於現今居住
    現況之需要而開設逃生窗，為正當權利之行使，難認有何不
    妥。至於前手疏於注意逃生安全，而未裝設逃生窗，實不影
    響再審原告基於保生法益，而開設逃生窗之權利。何況，再
    審原告所裝設之逃生窗係平貼於牆壁上，並外突出而妨礙再
    審被告利用防火巷及逃生。退一步言，縱使有些微越界或窗
    戶之窗框騰空越界之情事，然此情況對再審被告而言，所受
    影響及損害微乎其微，其取回該越界或騰空越界部分，所得
    之利益嫌屬有限，僅是意氣之爭。反之，系爭牆壁為再審原
    告房屋後方唯一之牆壁，再審原告房屋後方完全沒有可供空
    氣流通、採光或逃生之出口，倘封閉該逃生口，絕非原確定
    判決決稱係回復建物96年以前之原狀，並非增加再審原告其
    他損害。」，按一旦有意外事故發生，再審原告勢將難以逃
    生，生命安全將受嚴重威脅，甚至無法挽回，再審原告受所
    受損害將難以言喻，此乃本於生命權之正當合理請求。綜上
    ，兩相權衡比較之後，難認再審被告要求回復原狀沒有違反
    民法第148 條第1 項之規定而構成權利濫用。職是之故，原
    確定判決於適用民法第148 條第1 項之規定時，並非實質權
    衡審酌，徒具形式，自屬顯然錯誤。
(四)聲明：(一)台灣板橋地方法院97年度簡上字第127 號確定判決
    不利再審原告部分廢棄。(二)前項廢棄部分，再審被告於前程
    序第一審之訴及其假執行之聲請均駁回。
二、再審被告方面：再審被告未提出準備書狀作何聲明或陳述。
貳、本院依職權調取本院97年度簡上字第127號民事訴訟卷宗。
參、得心證之理由：
一、按原確定判決有適用法規顯有錯誤之情形者，固得依民事訴
    訟法第496 條第1 項第1 款規定提起再審之訴，但再審之訴
    ，雖有再審理由，法院如認原判決為正當者，應以判決駁回
    之，亦為民事訴訟法第504 條所明定；又按「當事人主張之
    事實，經他造於準備書狀內或言詞辯論時或在受命法官、受
    託法官前自認者，無庸舉證。」、「當事人對於他造主張之
    事實，於言詞辯論時不爭執者，視同自認。但因他項陳述可
    認為爭執者，不在此限。」，亦為民事訴訟法第27 9條第1
    項、280 條第1 項所分別明定。再按「所謂適用法規顯有錯
    誤者，不包括漏未斟酌證據及認定事實錯誤之情形在內。」
    ，亦有最高法院63年台上字第880 號判例可參。本件再審原
    告主張本院97年度簡上字第127 號確定判決中關於兩造不爭
    執事項中關於「(四)74年以前，坐落台北縣板橋市○○段1015
    地號土地上之原建物與被上訴人所有建物，兩者係不同結構
    間相鄰之二道牆壁，並以緊密相鄰之方式結合為一共同壁。
    嗣後，上開坐落台北縣板橋市○○段1015地號土地上之原建
    物於74年間改建，成為上訴人現有之建物。」部分，兩造於
    前訴訟程序中，未曾主張系爭牆面乃不同結構間相鄰之二道
    牆壁以緊密相鄰之方式結合為一共同壁，原判決認定之該部
    分事實乃兩造未曾提出者，已違反民事訴訟法之「辯論主義
    」原則及最高法院60年台上字第2085號判例意旨，而有民事
    訴訟法第496 第1 項第1 款之再審理由等語。經查，再審被
    告於前訴訟程序第一審中起訴時主張「事實及理由：一、…
    …，查系爭牆壁於民國（下同）74年前，為座落系爭土地上
    建築物與被告甲○○所有同段地號1012上地上之建號161 建
    築物，及與被告陳金良、被告黃玉琴二人共有同段地號1011
    土地上之建築物之西側牆面相依靠，為兩側地號間臨地房屋
    之共同壁。俟於74年間因座落系爭土地上之建築物改建，系
    爭土地共有人乃保留該系爭牆面，並將新建房屋從原有系爭
    牆面退縮約為1 公尺左右，保留有區域空間，作為新建房屋
    後方之空地使用……。」等語，此有再審被告於前訴訟第一
    審程序中所提出之起訴狀可稽（見本院板橋簡易庭97年度板
    簡字第948 號第一審卷第4 至5 頁，以下簡稱原第一審卷）
    ，該起訴狀繕本於96年10月19日送達再審原告（按應送達於
    本件再審原告之該起訴狀繕本係於96年10月9 日寄存在臺北
    縣政府警察局板橋分局板橋派出所而為送達，依民事訴訟法
    第138 條第2項 規定，應經過10日即96年10月19日發生送達
    效力），經前訴訟程序第一審法院指定96年11月1 日行調解
    程序，再審原告委任訴訟代理人王銓志到場並提出民事答辯
    狀，內載：「事實及理由：一、……二、在民國五十八年間
    ，就板橋市○○段1015、1019、1010、1011、1012、1013、
    1014等七筆土地係同一地號之土地，當時以該同一筆土地蓋
    了十間房屋，所以就有前後棟房屋的房屋所有權人共有一面
    牆壁的情形，後來原告與隔鄰土地所有人就1015地號上的房
    屋拆除，共同興建房屋，該共同壁因原告已將其的房屋拆除
    ，拋棄占有，所以原告已非該牆壁的共有人自明，因原告要
    興建房屋，依建築法的規定，被告一定要保留防火巷才得以
    興建，……。」等語，並未就本件再審被告於前訴訟程序中
    所為上開主張為爭執，並且就本件再審被告於前訴訟程序中
    所主張之原來兩造房屋間所存在之共同壁之興建及拆建過程
    予以自認，此有本件再審原告於96年11月1 日在前訴訟第一
    審程序中所提出之民事答辯狀附於原事件卷宗內可參（見原
    第一審卷第32 頁） ，嗣於前訴訟第一審法院於97年3 月25
    日言詞辯論終結前，本件再審原告及其於該審級所委任之訴
    訟代理人均未就此一本件再審被告於前訴訟程序中所主張之
    事實為爭執，其所提出之民事答辯狀亦無就此部分為爭執之
    記載，此有前訴訟第一審97年3 月25日言詞辯論筆錄及本件
    再審原告於當時所提出之民事答辯狀可稽（見原第一審卷第
    75頁，第84至87 頁） ，而前訴訟程序之共同被告陳金良、
    黃玉琴亦提出答辯狀抗辯稱：「(1)我們的房屋是加強磚造的
    建物，在磚牆中間有鋼筋水泥柱，和左鄰右舍的界址就是水
    泥柱的中線。現在的磚牆仍然是民國五十九年建築時的磚牆
    。本來，原告起訴書說的24公分厚、1015公分長、四層樓高
    的混凝土牆是和我們的磚牆相靠在界址線上的，後來原告改
    建時，已將他所屬的混凝土牆全部拆除，線仍有原來的水泥
    柱和樓板可查。……。」等語，就本件再審被告於前訴訟程
    序中所為上述主張，不惟並無爭執，亦自認本件再審被告於
    前訴訟程序中所為上述共同壁之拆建過程之主張，有該答辯
    狀可稽（見原第一審卷第96至97頁）。嗣經本件再審被告對
    原第一審判決提起上訴，於前訴訟第二審程序之準備期日中
    ，本件再審原告委任之訴訟代理人始抗辯稱系爭牆壁為本件
    再審原告所有，有該準備程序筆錄可稽（見本院97年度簡上
    字第127 號第二審民事卷宗第29至30頁，以下簡稱原第二審
    卷），但仍未爭執該原有共同壁之拆建過程，而本件再審原
    告之前訴訟第二審程序中所委任之訴訟代理人鄭崇文律師於
    97年7 月31日提出之民事答辯狀亦未就此原有共同壁之拆建
    過程加以爭執，有該民事答辯狀可稽（見原第二審卷第53至
    56頁），而同案被上訴人陳金良、黃玉琴另以書狀抗辯稱：
    「……如今這道混凝土牆根本不存在，理應是上訴人之後在
    改建時，將這道混凝土牆在拆建時一起被拆掉了。現只有我
    們民國59年建造時的磚牆，也是我們建物西側界址內和防火
    巷相靠之唯一道牆。……。」，此有該答辯狀可稽（見原第
    二審卷第63至68 頁） ，另本件再審原告之前訴訟第二審程
    序中所委任之訴訟代理人鄭崇文律師於97年8 月7 日提出之
    民事辯論意旨狀固就此原有共同壁之拆建過程加以爭執，有
    該民事辯論意旨狀可稽（見原第二審卷第73至78頁），然前
    訴訟第二審係於97 年8月6 日言詞辯論終結，本件再審原告
    之前訴訟第二審程序中所委任之訴訟代理人鄭崇文律師於言
    詞辯論終結後始提出之民事辯論意旨狀內所載內容，除於言
    詞辯論終結前業已提出者外，其餘未於言詞辯論終結前所提
    出之抗辯俱非得於原確定判決中所得審酌作為判決基礎者，
    故本件再審原告除可援用同案被告陳金良等之抗辯外，本件
    再審原告於前訴訟程序中並未就本件再審被告所為上述主張
    為爭執一節，當可認定。然因與本件再審原告同為共同被告
    之陳金良、黃玉琴為上述抗辯，則原確定判決將前述關於兩
    造房屋間原有共同牆壁之拆建過程記載於兩造不爭執之事項
    ，固有未洽，然關於此部分事實之認定，依據前揭最高法院
    63年台上字第880 號判例意旨，並不屬於適用法規顯有錯誤
    之範圍，則原確定判決之前述記載固有未洽，但並無民事訴
    訟法第796 條第1 項第1 款所定之情形存在，本件再審原告
    主張原確定判決此部分有民事訴訟法第796 條第1 項第1 款
    所定之適用法規顯有錯誤之再審事由存在一節，並無可採，
    本件再審原告據此請求廢棄原確定判決，自屬無理由。
二、按「關於民法第九百七十六條第一項第九款，所謂『有其他
    重大事由』之認定及應如何解釋始公平合理，或為事實審法
    院認定事實之職權，或為法律審法院就該法律規定事項所表
    示之法律上之意見（通稱法律見解），無適用法規顯有錯誤
    之可言。」，此有最高法院63年台再字第67號判例可資參考
    。本件再審原告又主張原確定判決以「上訴人本得基於所有
    權人之地位自由使用、收益、處分其所有物，上訴人除去被
    上訴人對其共有之牆壁及土地之妨害後，自可完全使用、受
    益、處分系爭牆壁及土地，利益不可謂不大，本院衡量上開
    情狀，認上訴人請求回復原狀尚非權利濫用。」而准許本件
    再審被告於前訴訟程序中所為請求，乃適用民法第148 條第
    1 項規定時顯有錯誤之情事存在一節，參照前揭最高法院63
    年台再字第67號判例意旨，原確定判決衡酌本件再審被告有
    無權利濫用之情形存在，乃屬於原確定判決依據其法律上之
    見解所為判斷，且屬於事實審法院認定事實之職權範圍，並
    無適用法規顯有錯誤之情形存在。本件再審原告主張原確定
    判決此部分有民事訴訟法第796 條第1 項第1 款所定之適用
    法規顯有錯誤之再審事由存在一節，並無可採，本件再審原
    告據此請求廢棄原確定判決，亦屬無理由。另按建築技術規
    則第45五條規定：「建築物外牆開設門窗、開口，廢氣排出
    口或陽臺等，依下列規定：一、門窗之開啟均不得妨礙公共
    交通。二、緊接鄰地之外牆不得向鄰地方向開設門窗、開口
    及設置陽臺。但外牆或陽臺外緣距離境界線之水平距離達一
    公尺以上時，或以不能透視之固定玻璃磚砌築者，不在此限
    。三、同一基地內各幢建築物間或同一幢建築物內相對部份
    之外牆開設門窗、開口或陽臺，其相對之水平淨距離應在二
    公尺以上；僅一面開設者，其水平淨距離應在一公尺以上。
    但以不透視之固定玻璃磚砌築者，不在此限。四、向鄰地或
    鄰幢建築物，或同一幢建築物內之相對部分，裝設廢氣排出
    口，其距離境界線或相對之水平淨距離應在二公尺以上。五
    、建築物使用用途為H-2 、D-3 、F-3 組者，外牆設置開啟
    式窗戶之窗臺高度不得小於一．一○公尺；十層以上不得小
    於一．二○公尺。但其鄰接露臺、陽臺、室外走廊、室外樓
    梯、室內天井，或設有符合本編第三十八條規定之欄杆、依
    本編第一百零八條規定設置之緊急進口者，不在此限。」，
    本件再審原告所有之房屋所開窗位置乃緊接於屬於再審被告
    所有之土地，且未自行退縮使其水平距離達1 公尺以上距離
    ，依據前揭建築技術規則第45條之規定，本即不得於該方向
    開設門窗、開口或陽臺，故再審原告所謂基於現今居住現況
    而開設逃生窗之行為乃正當權利之行使，前手疏於注意逃生
    安全而未裝設逃生窗，不影響再審原告基於保障生命法益而
    開設逃生窗之權利等節，乃無可採，併此敘明。
三、綜上所述，本件再審原告所稱本院97年度簡上字第127 號原
    確定判決有民事訴訟法第496 條第1 項第1 款規定之適用法
    規顯有錯誤之再審原因存在，並無可採，其所提再審之訴為
    顯無理由，爰不經言詞辯論，逕予判決駁回之。
肆、結論：本件再審之訴為顯無理由，依民事訴訟法第502 條第
    2 項、第78條，判決如主文。
中    華    民    國    98    年    2     月    13    日
            民事第一庭  審判長法  官  李世貴
                              法  官  黃信樺
                              法  官  許瑞東
以上正本證明與原本無異
本判決不得上訴
中    華    民    國    98    年    2     月    16    日
                              書記官  賴玉芬


司法院資訊處製作；財團法人民間司法改革基金會備份。
